高雄高等行政法院判決　　　　　　　　　　　　　　　八十九年度訴字第八八六號
　　　　　　　　　　　　　　　.
原　　　告　久宇營造有限公司
代　表　人　甲○○
訴訟代理人　許銘春　律師
　　　　　　張文雪　律師
　　　　　　丙○○
被　　　告　財政部台灣省南區國稅局
代　表　人　乙○○　局長
訴訟代理人　丁○○
　　　　　　戊○○
　　　　　　己○○
右當事人間因營利事業所得稅事件，原告不服行政院中華民國八十九年九月二十八日
台八十九訴字第二八三九三號再訴願決定，提起行政訴訟。本院判決如左：
    主  文
原告之訴駁回。
訴訟費用由原告負擔。
    事  實
壹、事實概要：
緣原告民國（下同）八十四年度營利事業所得稅結算申報，申報營業成本新臺幣（下
同）七三、五二０、九五六元，全年所得額虧損一、七四二、九五一元，經被告調帳
初查核定營業成本六七、九０八、五九一元，全年所得額四、三０八、一三一元，原
告不服，申經復查結果，被告除追認種公羊舍新建工程直接人工一、三一四元、屏東
縣滿洲鄉農會牧草倉庫新建工程及公館、新興、隆華等三里巷道改善工程部分追認材
料計二一七、二六六元外，其餘仍維持原核定。原告不服，遂就系爭屏一七０線四林
至石門段道路改善工程、高士村部落防災工程、四林道路工程、種公羊舍新建工程、
第二公墓遷建工程臨時納骨堂新建工程、佳冬村農會後巷道路改善工程等六項工程之
直接人工剔除超耗部分，循序提起一再訴願，仍遭決定駁回，遂提起本件行政訴訟。
貳、兩造之聲明：
一、原告聲明求為判決：
    （一）再訴願決定、訴願決定及原處分（含復查決定）均撤銷。
    （二）訴訟費用由被告負擔。
二、被告聲明求為判決：
    （一）原告之訴駁回。
    （二）訴訟費用由原告負擔。
參、兩造訴辯意旨：
一、原告起訴意旨略謂：
（一）原告八十四年度營利事業所得稅結算申報，被告核定工程成本直接人工超耗剔
      除成本二、七八四、二００元，違反營利事業所得稅查核準則（以下簡稱查核
      準則）第五十八條規定：
      依據行為時查核準則第五十八條規定：（一）製造業經設置原料、物料、在製
      品、製成品及製造費用等各種明細分類帳，平時對進料、領料、退料，產品、
      人工、製造費用等均作成紀錄，有內部憑證可稽並編有生產日報表或生產通知
      單經內部製造，會計、管及稽核或控制部門負責人簽章，其製品原料耗用數量
      ，應根據有關帳證紀錄予以核實認定。（二）製造業不合前項規定者，其耗用
      之原料如超過各該業通常水準，超過部分除能提出正當理由，經查明屬實者外
      ，應不予減除。（三）前項各該耗用原料之通常水準，由主管稽徵機關會同實
      地調查，並洽詢各該業同業公會及有關機關擬定，報請財政部核定，其未經核
      定該業通常水準者，得比照機器、設備、製造程序、原料品質等相當之該同業
      原料情形核定之。（四）其無同業原料耗用情形可資比照者，按該事業上年度
      核定情形核定之。（五）其為新興事業或新產品，無同業原料耗用情形及該事
      業上年度核定情形可資比照者，由稽徵機關調查核定之。原告係營造業，其營
      建材料之耗用數量，自應比照前揭原則辦理。由以上規定可知，有關製造業原
      料耗用查核之適用順序為：（一）依帳載核實認定（二）適用部頒各該業通常
      水準（三）比照機器設備、製造程序、原料品質等相當之該同業原料耗用情形
      （四）按該事業上年度核定情形核定（五）由稽徵機關調查核定。依以上查核
      次序，依序適用。本件系爭直接人工經被告剔除二、七八四、二００元，初查
      、復查、訴願、再訴願決定，均未依工程合約書逐項查核，以致剔除巨額直接
      人工，不僅與事實不符，且發生工程料（人工）不足之現象，原告實難甘服，
      又臨時工資已依規定辦理扣繳憑單供工人申報該年度之綜合所得稅，如有虛列
      豈不成為虛報工資之違法行為，再者，原告並未違法，何以不能提列成本，被
      告率予剔除巨額工資又豈合法？
（二）被告以原告將八十四年度全部臨時工之工時、工資均列報於完工工程直接人工
      成本內，致未完工工程石門活動中心、七期後續水土保持及廣安圳改善工程僅
      列報直接材料成本而無直接人工成本之事實，原告予以否認。按依卷附原告未
      完工工程明細表，其中石門活動中心、七期後續水土保持及廣安圳改善工程等
      三項工程，原告固僅列報直接材料成本，未列報直接人工成本，惟查：
  １、廣安圳改善工程，係於八十四年十一月十六日報開工後，即停工，是以該項工
      程於八十四年度僅有購置球型排水器二千個之直接材料成本六四、０００元，
      原告僅列報直接材料成本，未列報直接人工成本，並無帳載不實之情，此有原
      告八十五年度營運量紀錄簿所記載該項工程八十四年度轉入之營業成本可稽。
  ２、七期後續水土保持，即牡丹水庫淹七期改線續工程，依原告八十五年度營運量
      紀錄簿所記載該項工程八十四年度轉入之營運成本，原告係將「施工便道一道
      」、「植生層噴植工資」、「噴植二生工資」、「堆肥工資」等直接人工成本
      列載在該項工程之直接材料成本內，原告關於該項工程之直接人工成本之列載
      雖有未洽，惟並未將該項工程之直接人工成本列報至其他完工工程之直接人工
      成本內。
  ３、石門活動中心，即牡丹鄉石門村社區活動中心新建工程，依原告八十五年度營
      運量紀錄簿所記載該項工程八十四年度轉入之營運成本，原告係將「挖土處理
      五二四立方公尺」之直接人工成本列載在該項工程之直接材料成本內，原告關
      於該項工程之直接人工成本之列載雖有未洽，惟原告並未將該項工程之直接人
      工成本列報至其他完工工程之直接人工成本內。
  ４、原告前揭八十五年度營運紀錄簿所記載之營運成本，業經被告核定無訛，顯見
      原告八十五年度營運紀錄簿之記載係屬真實。
  ５、綜上所述，上開石門活動中心、七期後續水土保持及廣安圳改善工程等三項未
      完工工程，原告雖僅列報直接材料成本，而無直接人工成本，惟廣安圳改善工
      程確實僅有直接材料成本，並無直接人工成本；而石門活動中心及七期後續水
      土保持二項工程，原告則係將其直接人工成本各列報在各該工程之直接材料成
      本內，並未將該二項工程之直接人工成本列報在各該工程之直接材料成本內。
（三）原告固有將八十四年度未完工工程之工資誤轉入完工工程直接人工成本內之情
      事，惟依卷附被告於九十年三月二十七日準備程序補呈之未完工工程臨時工工
      資表所載，其中可直接歸屬於石門活動中心工程之工資僅六五四、九五０元，
      可直接歸屬於廣安圳改善工程之工資僅二三三、四五０元，另未能直接歸屬（
      即同一工人當月份在兩個以上工程施工而無法直接歸屬）之工資為二七三、七
      ００元；又依被告九十年四月二十七日補充答辯狀所附未完工工程臨時工工資
      表所載，未能直接歸屬之工資為二九０、八００元，惟因李安正、陳進發、曹
      建三、黃寶良等四人之工資表與被告九十年三月二十七日庭呈之工資表重覆，
      故扣除該四人之工資後，未能直接歸屬之工資應為一八二、０００元；合計可
      直接歸屬之工資為八八八、四００元，未能直接歸屬之工資為四五五、七００
      元。是被告於九十年四月二十七日補充答辯狀所述：依臨時工工資表所載，可
      直接歸屬於石門活動中心工程之工資為一、一五八、九五０元，可直接歸屬於
      七期後續水土保持工程之工資為二五四、九００元及廣安圳改善工程工資為五
      二四、三五０元，合計一、九三八、二００元，另未能直接歸屬之工資約為二
      九０、０００元云云，顯與卷附證據相違。
（四）又被告固以原告之進貨憑證係預拌混凝土並非機拌為由，依財政部訂頒之通常
      水準，分別計算屏一七０線四林村至石門段道路改善工程、高士村部落防災工
      程、四林道路工程及第二公墓遷建工程臨時納骨堂新建工程等四項工程之應耗
      工數為二四一‧二工（1026＊0.2＝241.2），並剔除超耗工數。然查上開四項
      工程之地點均係位於屏東縣牡丹鄉偏遠之山區（此有各該工程合約書所附之相
      片可稽）因地形崎嶇不平，加以山區多雨，根本無法設置機拌場，原告不得不
      以預拌混凝土代替；而所用之預拌混凝土復因其載運之車輛受地形之限制，無
      法直接到達工地現場，原告為此需再僱請人工以小三輪車將預拌混凝土推入工
      地施工，其結果所耗用之工數，係與機拌混凝土所耗用之工數相同，亦有原告
      提呈予被告之扣繳憑單，足資證明原告確有僱用上開工數之人工，則原告依卷
      附「高士村部落防災工程結算合約詳細工程分析表」所載機拌混凝土之規定，
      計算210kg/cm2預拌混凝土所耗工數為八九七‧六工（1122＊0.8＝897.6），
      實質上並無違誤。茲被告逕依財政部訂頒之耗用通常水準，計算210kg/cm2 預
      拌混凝土應耗之工數，未詳加考量原告施工地點之地形限制，顯有未洽，是被
      告應就所剔除之超耗工數六五六．四工予以回復，並追認該部分直接人工一、
      一八一、五二０元 (656.4*1800=1,181,520)。
（五）又被告復以模板工程部分依發票憑證均為工程款，已含人工在內為由，於計算
      高士村部落防災工程之耗用工數時，逕予剔除超耗工數。然查高士村部落防災
      工程其中模板四００坪，折合一六五０平方公尺部分，原告係向源興模板行購
      買材料後，自行施工，是該部分之耗用工數二六四工 (1650*0.16=264)，不應
      剔除，被告應追認該部分直接人工四七五、二００元 (264*1800=475,200)。
      又四林道路工程其中模板五五七坪（三五七坪加二００坪）、折合一八四一平
      方公尺部分，原告亦係向源興模板行購買材料後，自行施工，是該部分之耗用
      工數二九四．五六工，亦不應剔除。被告未察，逕謂模板工程部分依發票憑證
      均為工程款，已包含人工在內，應予扣除，殊嫌率斷。綜上所述，被告應追認
      高士村部落防災工程之直接人工一、六五六、七二０元（1,181,520+475,200=
      1,656,720)，為原告八十四年度之營業成本，爰訴請撤銷原處分，及一再訴願
      決定等語。
二、被告答辯意旨則以：
（一）按「製造業已依稅捐稽徵機關管理營利事業會計帳簿憑證辦法設置帳簿，平時
      對進料、領料、退料、產品、人工、製造費用等均作成紀錄，有內部憑證可稽
      ，並編有生產日報表或生產通知單及成本計算表，經內部製造及會計部門負責
      人員簽章者，其製品原料耗用數量，應根據有關帳證紀錄予以核實認定。製造
      業不合前項規定者，其耗用之原料如超過各該業通常水準，超過部分，除能提
      出正當理由，經查明屬實者外，應不予減除。前項各該耗用原料之通常水準，
      由主管稽徵機關會同實地調查，並洽詢各該業同業公會及有關機關擬定，報請
      財政部核定，其未經核定該業通常水準者，得比照機器、設備、製造程序、原
      料品質等相當之該同業原料耗用情形核定之，其無同業原料耗用情形可資比照
      者，按該事業上年度核定情形核定之。但上年度適用擴大書面審核者除外，若
      無上年度核定情形，則按最近年度核定情形核定之。其為新興事業或新產品，
      無同業原料耗用情形及該事業上年度核定情形可資比照者，由稽徵機關調查核
      定之。」及「汽車運輸業、出租遊覽車業、海運業、漁撈業、煤礦業、窯業所
      需燃料器材，營建業之營建材料及畜牧業之飼料等耗用數量，應比照前條規定
      之原則辦理。」分別為行為時查核準則第五十八條第一項至第三項及第五十九
      條所明定。
（二）本件原告係經營營造業，大部分係承包政府之公共工程，八十四年度申報營業
      成本七三、五二０、九五六元（其中直接材料五０、五六九、三０九元，直接
      人工一九、二四四、００五元），完工者計有三十二項工程，被告以其中編號
      ＃００、＃一二、＃一三、＃一四等四項工程未能提示工程合約書供核，有關
      耗料按同業利潤標準核定其成本，惟因原告上開四項工程申報之成本低於按同
      業利潤標準核定之成本，故按申報數認定；其餘工程則按工程合約書逐項查核
      ，其中直接材料剔除超耗二、八一二、七一三元，直接人工剔除超耗二、七八
      五、五一四元，並核定營業成本為六七、九０八、五九一元。原告以其本年度
      完工各項工程，有關工程帳列耗用材料及人工數，均未逾工程合約內載數量標
      準，並未超耗，被告剔除超耗並不合理，請予追認云云，申經復查，以提示之
      系爭工程營繕結算明細表、工程合約書，重核結果，除種公羊舍新建工程直接
      人工准予追認一、三一四元，滿州鄉農會牧草倉庫新建工程及公館、新興、隆
      華等三里巷道改善工程材料准予追認二一七、二六六元外，其餘工程基於復查
      結果，不得為更不利於行政救濟人之決定，仍維持原核定，即營業成本予以追
      認二一八、五八０元；原告於訴願、再訴願主張本年度完工各項工程，有關營
      業成本中之材料及人工耗用，均依據工程合約書，系爭工程帳列耗用人工數，
      皆未超過工程合約書之人工數，且依規定辦理扣繳申報，請依工程合約書核認
      云云，經財政部訴願決定及行政院再訴願決定除持與原處分相同之論見外，並
      以原告仍未能提示系爭各個工程逐日記載之施工日報表等相關資料供核，原處
      分依原告提示之工程合約，逐項（工料項目）按財政部訂頒之耗用通常水準，
      分別計算各個工程應耗量與原告申報耗用之人工數比較，就超耗部分予以分別
      剔除，所稱系爭工程皆未超過工程合約書之人工數，應無超耗云云，並無足採
      ，遂分別駁回原告訴願、再訴願。
（三）原告仍復執陳詞爭議，起訴理由以本年度營利事業所得稅結算申報，被告核定
      工程成本直接人工超耗剔除成本二、七八四、二００元，違反行為時查核準則
      第五十八條規定，初查、復查、訴願、再訴願等機關，並未依工程合約書逐項
      查核，以致剔除巨額直接人工，不僅與事實不符，且發生工程耗料（人工）不
      足之現象，實難心服，臨時工資依規定要辦理扣繳憑單供工人申報該年度之綜
      合所得，如有虛列豈不成為虛報工資之違法行為，如業者未違法，為何不予提
      列成本，剔除巨額工資又豈合法云云，查本件原處分剔除完工工程直接人工超
      耗金額計二、七八五、五一四元，其中系爭六項工程剔除超耗金額如次：１、
      屏一七０線四林至石門段道路改善工程剔除金額二００、一四二元。２、高士
      村部落防災工程剔除金額一、七八一、五五０元。３、四林道路工程剔除金額
      二六四、四九二元。４、種公羊舍新建工程剔除超耗七０、二七二元，復查予
      以追認一、三一四元，本項剔除超耗為六八、九五八元。５、第二公墓遷建工
      程臨時納骨堂新建工程剔除金額九三、二四０元。６、佳冬村農會後巷道路改
      善工程剔除金額一四０、六一六元。以上合計二、五五０、三一二元，復查追
      認一、三一四元，其餘工程直接人工剔除超耗金額二三五、二０二元，原告並
      未提起行政救濟，合先敘明。又原告以被告核定工程成本直接人工剔除超耗，
      違反行為時查核準則第五十八條規定，未依工程合約書逐項查核，以致剔除巨
      額直接人工乙節，經查本件原告並未能提示各個工程逐日記載之施工日報表等
      相關資料供核，是無首揭查核準則第五十八條第一項之適用，被告依其提示之
      工程合約書逐項按財政部訂頒各該業耗用通常水準，分別計算各個工程應耗量
      與原告申報耗用之人工數比較，就超耗部分予以分別剔除，依法尚無不合。次
      查原告本年度申報完工工程成本直接人工計一九、二四四、００五元，係本年
      度全部臨時工工資，依原告提示之臨時工工資表，其中八十四年十、十一、十
      二月等三個月工資表記載施工之工程名稱，尚有石門活動中心、七期後續水土
      保持及廣安圳改善工程等為本年度之未完工程，原告既未設各個工程逐日記載
      之施工日報表，仍應依工資表所載工數、工資分別歸屬本年度各完工工程及未
      完工工程之直接人工成本，惟查原告將本年度全部臨時工工時、工資均列報於
      完工工程直接人工成本內，致未完工工程僅列報直接材料成本而無直接人工成
      本之情形，顯不符實情，被告依所得稅法第二十八條及前揭查核準則規定，就
      超耗部分剔除，並無不合，原告所訴核無足採。
（四）原告主張被告九十年三月二十七日當庭補呈資料未完工工程臨時工資歸屬金額
      ，與九十年四月二十七日補充答辯金額不同，係因證據資料眾多，當庭卷附證
      據只為部分證據資料而已，故總金額會與卷附證據金額不同。
（五）原告主張「屏一七０線四林村至石門段道路改善工程」、「高士村部落防災工
      程」、「四林道路工程」及「第二公墓遷建工程臨時納骨堂新建工程」等因地
      形限制以預拌混凝土代替機拌混凝土施工，原剔除直接人工應予追認云云，查
      委建人牡丹鄉公所設計該項工程不可能不考慮施工地點之地形而採用機拌混凝
      土，否則合約施工項目如挖土方、挖礫石、挖軟岩、挖硬岩及廢土運棄如何利
      用機具、車輛處理，既實際以預拌混凝土替代機拌混凝土，自應依預拌混凝土
      施工數量來計算，至原告主張差額工數即為僱用三輪車之工數，帳簿中並未記
      載，且有扣繳並不代表有實際發生，原告主張難予採據。
（六）至模板工程部分，原告主張係自行購料施工，應追認已剔除人工云云，惟查「
      高士村部落防災工程」該項購料金額為二００、０００元、數量一、三四三平
      方公尺﹝原告自行換算為一、六五０平方公尺﹞，單價為一四九元，遠高於工
      程合約書單價三二‧七四元，顯不合理，又「四林道路工程」購料金額為二九
      九、九二０元、數量一、八四一平方公尺，單價為一六三元，兩者單價皆與本
      年三月二十六日向光孝企業有限公司取得模板施工款單價〈含工資、材料款〉
      一五０元相近，故原核以材料已包含工資款不予認列直接人工，並無不當。
（七）種公羊舍新建工程原告主張實際支付金額為二００、六二八元，僅認列一六０
      、三八四元，實不合理云云，然查一六０、三八四元係實際結算〈驗收〉金額
      ，剔除超耗工數，並無不合。至「屏一七０線四林村至石門段道路改善工程」
      原告稱被告誤剔六‧五工，顯有錯誤云云，然查，本項工程原核並無剔除超耗
      情事，原告所述，顯有誤會。
（八）本件於九十一年五月二十一日上午十一時三十分行準備程序庭答辯為：原告主
      張山區多雨，無法以機拌混凝土施工，且地形崎嶇需僱用三輪車轉運，且已申
      報扣繳應准認列差額直接人工，查原告既主張山區多雨，即使以預拌混凝土替
      代機拌混凝土，亦無法施工，且申報扣繳並非即可認列，須視是否與承包工程
      有關。至模板工程因取得發票單價金額已接近外包模板工程單價，故否准認列
      直接人工，並無不合。綜上所述，原告之訴為無理由，請予駁回等語。
    理  由
一、按「製造業已依稅捐稽徵機關管理營利事業會計帳簿憑證辦法設置帳簿，平時對
    進料、領料、退料、產品、人工、製造費用等均作成紀錄，有內部憑證可稽，並
    編有生產日報表或生產通知單及成本計算表，經內部製造及會計部門負責人員簽
    章者，其製品原料耗用數量，應根據有關帳證紀錄予以核實認定。製造業不合前
    項規定者，其耗用之原料如超過各該業通常水準，超過部分，除能提出正當理由
    ，經查明屬實者外，應不予減除。前項各該耗用原料之通常水準，由主管稽徵機
    關會同實地調查，並洽詢各該業同業公會及有關機關擬定，報請財政部核定，其
    未經核定該業通常水準者，得比照機器、設備、製造程序、原料品質等相當之該
    同業原料耗用情形核定之，其無同業原料耗用情形可資比照者，按該事業上年度
    核定情形核定之。但上年度適用擴大書面審核者除外，若無上年度核定情形，則
    按最近年度核定情形核定之。其為新興事業或新產品，無同業原料耗用情形及該
    事業上年度核定情形可資比照者，由稽徵機關調查核定之。」及「汽車運輸業、
    出租遊覽車業、海運業、漁撈業、煤礦業、窯業所需燃料器材，營建業之營建材
    料及畜牧業之飼料等耗用數量，應比照前條規定之原則辦理。」分別為行為時查
    核準則第五十八條第一項至第三項及第五十九條所明定。又「製造業耗用之原料
    超過各該業通常水準者，其超過部分，非經提出正當理由，經稽徵機關查明屬實
    者，不予減除。」所得稅法第二十八條規定甚明。
二、本件原告為營造業者，所承包工程多屬政府公共工程，其八十四年度申報營業成
    本七三、五二０、九五六元，含直接材料五０、五六九、三０九元及直接人工一
    九、二四四、００五元，被告初查核定結果，其中直接材料剔除超耗二、八一二
    、七一三元，直接人工則剔除超耗二、七八五、五一四元，而系爭六項工程剔除
    超耗金額如次：（１）屏一七０線四林至石門段道路改善工程剔除二００、一四
    二元（２）高士村部落防災工程剔除一、七八一、五五０元（３）四林道路工程
    剔除二六四、四九二元（４）種公羊舍新建工程剔除七０、二七二元（５）第二
    公墓遷建工程臨時納骨塔新建工程剔除九三、二四０元（６）佳冬村農會後巷道
    路改善工程剔除一四０、六一六元，核定營業成本為六七、九０八、五九一元。
    原告不服，申經復查重核結果，除種公羊舍新建工程直接人工准予追認一、三一
    四元，滿州鄉農會牧草倉庫新建工程及公館、新興、隆華等三里巷道改善工程准
    予追認二一七、二六六元外，其餘仍維持原核定，重核營業成本計准予追認二一
    八、五八０元，嗣經一再訴願決定遞予維持。原告仍表不服，起訴主張：被告初
    查、復查核定及訴願、再訴願決定均未依據行為時查核準則第五十八條規定，即
    未依工程合約書逐項查核，遽予剔除鉅額直接人工成本二、七八四、二００元，
    不僅與事實不符，且生工程耗料（人工部分）不足之不合理現象，實則原告八十
    四年度完工各項工程有關營業成本中之材料及人工耗用，均依據工程合約書之約
    定，且系爭工程帳列耗用人工數皆未超過工程合約書之人工數，亦已依規定辦理
    扣繳申報等語，資為爭執。被告則辯稱：因原告未能提示系爭各個工程逐日記載
    之施工日報表等相關資料供核為由，逕依原告所提示之工程合約書逐項按財政部
    訂頒之耗用通常水準，分別計算各個工程應耗量與原告申報之耗用數比較，就超
    耗部分予以分別剔除，並無不合；再者，原告將應歸屬於未完成工程之工資轉列
    完工工程成本，致生未完成工程僅列報直接材料而無直接人工之情形，亦不符實
    情云云。是以，本件兩造主要爭點所在，係有關原告八十四年度申報營業成本中
    之直接人工部分，是否因原告未能提示各項工程逐日記載之施工日報表等相關帳
    據供核，致其直接人工成本無法歸屬認列、有無超耗之情形不明，而應依財政部
    訂頒之通常耗用水準重新核計，並剔除超耗之部分？
三、依首揭營利事業所得稅查核準則第五十八條第一項至第三項之規定，製造業之製
    品原料耗用數量，應根據有關帳載紀錄予以核實認定，至所稱「有關帳載」，係
    指製造業應依稅捐稽徵機關管理營利事業會計帳簿憑證辦法設置帳簿，平時對進
    料、領料、退料、產品、人工、製造費用等均作成紀錄，有內部憑證可稽，並編
    有生產日報表或生產通知單及成本計算表，且經內部製造及會計部門負責人員簽
    章等手續，始足當之。如其設置帳載不合於上述要求，致耗用原料超過主管稽徵
    機關所訂頒之各該業通常水準者，其超耗部分即應予以減除。本件原告就系爭各
    項工程雖曾提示工程合約書、工程營繕結算明細表等供被告審認，然原告亦不否
    認其並未提示各項工程逐日記載之施工日報表等帳載簿據，則被告於初核、復查
    階段以因原告欠缺完整內部憑證，實無從依據有關帳證資料，對各項工程之直接
    人工耗用工數予以核實認定，而依財政部訂頒之通常耗用水準重新核計，並剔除
    超耗之部分，原無不合。
四、再者，原告該年度申報完工工程成本直接人工計一九、二四四、００五元，係該
    年度全部臨時工工資，依原告提示之臨時工工資表，其中八十四年十、十一、十
    二月等三個月工資表記載施工之工程名稱，尚有石門活動中心、七期後續水土保
    持及廣安圳改善工程等為本年度之未完工程，原告既未設各個工程逐日記載之施
    工日報表，仍應依工資表所載工數、工資分別歸屬該年度各完工工程及未完工工
    程之直接人工成本，惟原告將該年度全部臨時工工時、工資均列報於完工工程直
    接人工成本內，致未完工工程僅列報直接材料成本而無直接人工成本之情形，被
    告遂依所得稅法第二十八條規定及前揭查核準則規定，就超耗部分剔除，即無不
    合。抑且，原告前述未完工工程七期後續水土保持工程之「施工便道一道」原係
    委由營利事業施工，而「植生層噴植工資」、「噴植二生工資」及「堆肥工資」
    則為購入直接材料，所取得進項發票之品名為土壤改良劑、熟土堆肥，進項發票
    之品名未載「工資」字樣，此並有泰逸企業有限公司、保證責任彰化縣二水鄉合
    和社區合作社等開立之統一發票附卷可稽，實難謂屬支付工資；又石門活動中心
    工程之「挖土處理五二四立方公尺」為該工程挖方、回填及運棄，亦委由泰逸企
    業有限公司之營利事業施工，此亦經原告取具進項發票在卷可據，核原告上述委
    外施工取具之統一發票均非屬系爭之直接人工甚明。此外，本件直接人工薪資係
    原告支付僱用在各工地施工之工人工資，已取具各月份臨時工工資表，金額計一
    九、二四四、００五元，茲據原告所提之臨時工工資表所載，尚有部分應歸屬前
    述未完工工程之直接人工薪資，其中可直接歸屬於石門活動中心工程之工資為一
    、一五八、九五０元，可直接歸屬於七期後續水土保持工程之工資為二五四、九
    ００元，及廣安圳改善工程工資為五二四、三五０元，合計一、九三八、二００
    元，另能直接歸屬（即同一工人當月份在兩個以上工程施工而無法直接歸屬）之
    工資約二九０、０００元，此亦有原告之總分類帳及未完工工程臨時工工資表附
    卷可憑，原告顯確將應歸屬於未完工程之工資轉列完工工程成本，被告依前揭所
    得稅法第二十八條及營利事業所得稅查核準則第五十八條、第五十九條規定，就
    超耗部分予以剔除，並無不合。
五、另按行政訴訟法第一百三十三條規定：「行政法院於撤銷訴訟，應依職權調查證
    據；於其他訴訟，為維護公益者，亦同。」，同法第一百三十四條規定：「撤銷
    訴訟中，當事人主張之事實，雖經他造自認，行政法院仍應調查其他必要之證據
    。」足徵關於撤銷訴訟，採職權調查主義，自無承認自認拘束力之必要，乃明定
    行政法院仍應調查其他必要之證據，期能發現真實。經查，原告所承作之系爭六
    項工程中，關於高士村部落防災工程中模板部分，原告於準備程序中提出其向源
    興模板行購買木板之發票憑證等資料供被告再行查對結果，被告雖自認高士村部
    落防災工程，因原告據實提出購買木板之資料，故可予追認三八０、八二六元，
    以上有本院九十年七月十七日準備程序筆錄及原告所提購入模板發票憑證附卷足
    按。惟查該項「高士村部落防災工程」購料金額為二００、０００元、數量一、
    三四三平方公尺﹝原告自行換算為一、六五０平方公尺﹞，單價為一四九元，遠
    高於工程合約書單價三二‧七四元。又「四林道路工程」購料金額為二九九、九
    二０元、數量一、八四一平方公尺，單價為一六三元，兩者單價皆與同年三月二
    十六日向光孝企業有限公司取得模板施工款單價〈含工資、材料款〉一五０元相
    近，故原告取具之該項憑證，應係外包（即帶工帶料）情形，而非購料自行施工
    ，從而，原處分以材料已包含工資款，而不再予認列直接人工，即無不合，尚難
    因被告自認而逕認原告此部分之主張可採。
六、至於屏一七０線四林村至石門段道路改善工程、高士村部落防災工程、四林道路
    工程及第二公墓遷建工程臨時納骨堂新建工程等四項工程之應耗工數，有無因以
    預拌混擬土代替機拌混擬土而生之超耗人工情事。經查，被告係認上開工程依原
    告提示之進貨憑證所載，實際上原告係直接購入預拌混擬土施作工程，卻仍依工
    程合約書中之約定而依據機拌混擬土耗用工數為標準核計直接人工成本，顯然與
    事實不符，故未以原告所提示各項工程之工程合約書所載耗用工數標準核計直接
    人工成本，而改按財政部訂頒之通常耗用水準計算系爭四項工程之應耗工時，並
    剔除原申報之超耗部分。原告雖主張：系爭四項工程之地點均位於屏東縣牡丹鄉
    偏遠山區，因地形崎嶇不平，加以山區多雨，無法設置機拌場，原告只得以預拌
    混擬土代替，且因所用之預拌混擬土亦因地形限制載運困難，須另行僱請人工以
    小三輪車運載始能直接到達施工現場，致生耗用工數超過財政部訂頒之通常耗用
    水準之云云。惟查，原告既不否認其確實以預拌混擬土代替機拌混擬土施工，則
    於核計系爭四項工程所耗用之直接人工成本時，自不得仍依工程合約書所載機拌
    混擬土之耗用標準計算之。然依原告所提之單價分析表工程項目仍係以機拌方式
    列載（參見原處分卷三十七頁、六十七頁、八十二頁），即與原告主張實際施工
    情形不相符合，難認已盡營造業之作成紀錄之協力義務，自無從依有關之帳證紀
    錄予以核實認定。從而，被告依查核準則第五十八條第一項至第三項及第五十九
    條規定，依該業通常耗用水準核計人工，洵非無據。此外，原告就其主張僱請小
    三輪車載運預拌混擬土之臨時工工數部分，亦未於帳簿詳細註明，是其主張此部
    分應加計人工，亦難採據。再者，原告雖又提出其發給施作工人申報臨時工資之
    各項扣繳憑單主張臨時人工工資均有扣繳，惟查，發給薪資應開立扣繳憑單供薪
    資所得人申報其個人綜合所得稅，與營業人應確實設置帳簿文書以作為主管稽徵
    機關認定營業成本之依據，係屬二事，原告亦不得以曾開立扣繳憑單為由，遽主
    張其已履行稅法上確實設置帳簿文據之當事人協力義務。故而，被告就系爭四項
    工程有爭執之預拌混擬土部分，以原告未提出各項工程逐日記載之施工日報表為
    由，改按財政部訂頒之通常耗用水準重新核計系爭直接人工成本，認事用法，洵
    無違誤。
七、綜上所述，原告所訴各項理由，俱無可採，被告所為之原處分並無違誤，一再訴
    願決定遞予維持，亦無不合。原告起訴求予撤銷，為無理由，應予駁回。又原告
    於本訴中就「種公羊舍新建工程」、「佳冬村農會後巷道路改善工程」之直接人
    工剔除超耗部分，並未再予爭執及兩造其餘之攻擊防禦方法並不足以影響本件判
    決之結果，自無庸逐一論述，併此敘明。
據上論結，本件原告之訴為無理由，依行政訴訟法第一百九十五條第一項後段、第九
十八條第三項前段，判決如主文。
中　　　華　　　民　　　國    九十一　　年　  　七　　　月　　  十六　　日
                              高雄高等行政法院第二庭
                                          審判長法官  呂佳徵
                                          法      官  林勇奮
                                          法      官  蘇秋津
右為正本係照原本作成。
如不服本判決，應於判決送達後二十日內向本院提出上訴書狀，其未表明上訴理由者
，應於提起上訴後二十日內向本院提出上訴理由書（須按對造人數附繕本）；如於本
判決宣示或公告後送達前提起上訴者，應於判決送達後二十日內補提上訴理由書（須
附繕本）。未表明上訴理由者，逕以裁定駁回。
提起上訴應預繳送達用雙掛號郵票七份（每份三十四元）。
中　　　華　　　民　　　國    九十一　　年　  　七　　　月　　  十六　　日
                                          法院書記官  陳嬿如
